【裁判字號】    98,簡上,271
【裁判日期】    980805
【裁判案由】    返還價金
【裁判全文】
臺灣臺北地方法院民事判決             98年度簡上字第271號
上  訴  人  甲○○
                        樓之1
訴訟代理人  葉子瑋律師
被  上訴人  乙○○
                        樓
訴訟代理人  楊明廣律師
上列當事人間請求返還價金事件，上訴人對於中華民國97年10月
17日本院臺北簡易庭97年度北簡字第31319號第一審判決提起上
訴，本院於98年7月22日言詞辯論終結，判決如下：
    主      文
上訴駁回。
第二審訴訟費用由上訴人負擔。
    事實及理由
壹、程序事項：
一、本件上訴人經合法通知，未於言詞辯論期日到場，核無民事
    訴訟法第386 條所列各款情形，爰依民事訴訟法第436 條之
    1 第3 項、第463 條準用第386 條規定，依被上訴人之聲請
    ，由其一造辯論而為判決。
貳、實體事項：
一、被上訴人起訴主張：兩造於民國91年6 月15日簽訂股權讓渡
    契約，約定由伊交付新臺幣（下同）50萬元之價金予上訴人
    ，上訴人則須將其於萬禾倉儲設備有限公司（下稱萬禾公司
    ）之股權（實際出資額50萬元）轉讓予伊。詎上訴人於收受
    價金後，遲未辦理股權移轉手續，經以存證信函催告後仍拒
    不履行。伊遂於92年4 月24日發函解除系爭契約，嗣經上訴
    人於92年4 月30日回函表示同意解約及返還價金。惟上訴人
    迄今仍未返還。為此，爰提起本訴，請求上訴人返還上開價
    金50萬元，及自92年6 月3 日起至清償日止按年息5%計算之
    利息等語。
二、上訴人則以：
  (一)被上訴人並未實際支付本件股權讓渡契約之價款，而係由萬
    禾公司所支出，是以如認雙方確有意解除系爭契約，上開價
    金亦應返還予萬禾公司，被上訴人無權請求返還。
  (二)又伊之前同意解除契約係受被上訴人詐欺所為之意思表示。
    上訴人於92年4 月30日同意解除契約後，萬禾公司旋即停業
    ，且已將固定資產出售予他公司，顯然萬禾公司在被上訴人
    要求解約前已準備結束營運。然伊之所以同意解除契約，係
    以萬禾公司仍在營運為前提，伊受被上訴人詐欺所為解約之
    意思表示，自得依法撤銷之。又上開解除契約之意思表示，
    實際上係附有被上訴人須提供萬禾公司帳冊之條件，然被上
    訴人拒不提出帳冊，解除契約之條件即未成就，故系爭契約
    亦未合法解除。
  (三)退步言之，縱鈞院認系爭契約已合法解除，依民法第259 條
    之規定，雙方應互負回復原狀之義務，則被上訴人請求伊返
    還價金之同時，被上訴人亦應還原萬禾公司之股權至91年5
    月之狀態，萬禾公司既已於系爭契約解除時停業，致被上訴
    人無法返還伊股權，依上開條文之規定，被上訴人因返還之
    物有毀損滅失或其他是由致不能返還者，應償還其價額。是
    被上訴人應返還伊相當於股權之價額50萬元，伊並得據此主
    張抵銷。又被上訴人有掏空萬禾公司資產之嫌疑，對此，被
    上訴人亦應對伊無法分配公司盈餘及股本負損害賠償責任，
    伊在上開得請求賠償之範圍內，亦可抵銷被上訴人之請求等
    語，資為抗辯。
三、原審為被上訴人全部勝訴之判決，上訴人不服，提起上訴，
    並聲明：(一)原判決廢棄。(二)被上訴人在第一審之訴及假執行
    之聲請均駁回。被上訴人答辯聲明：上訴駁回。
四、兩造不爭執事實：
  (一)兩造於91年6 月15日訂定股權讓渡契約，雙方約定由上訴人
    將其於萬禾公司之股權（實際出資額50萬元）轉讓予被上訴
    人，被上訴人則應交付50萬元價金予上訴人。
  (二)被上訴人交付以萬禾公司為發票人、面額50萬元之支票（發
    票日為91年6 月16日、票號：AA0000000）1紙予上訴人作為
    買賣價金，系爭支票已提示兌現。
  (三)上訴人於92年4 月30日發函被上訴人表示同意解除系爭契約
    ，並同意由被上訴人領回50萬元價金。
五、被上訴人主張其與上訴人所簽訂之系爭股權讓渡契約業已解
    除，爰請求上訴人返還所給付之價金50萬元等語，然為上訴
    人所否認，並以前揭情詞置辯。是本件之爭點厥為：(一)被上
    訴人是否有給付上訴人買賣股權之價金50萬元？(二)被上訴人
    得否請求上訴人返還價金？
  (一)被上訴人是否有給付上訴人買賣股權之價金50萬元？
    查兩造簽訂系爭契約後，被上訴人已依約交付以萬禾公司為
    發票人、面額50萬元之支票1 紙予上訴人作為買賣價金，系
    爭支票嗣已提示兌現等情，既為上訴人所不爭執，自堪認上
    訴人已收受被上訴人所交付之價金無訛。上訴人抗辯系爭支
    票為萬禾公司所簽發，並非被上訴人所出資云云，縱然屬實
    ，然上開支票僅為系爭買賣契約之支付工具，上訴人既已兌
    現支票而取得買賣價金，則實際出資者為何人、及萬禾公司
    係基於何票據原因關係而簽發系爭支票等節，均非所問，上
    訴人據此主張被上訴人並未付款云云，委無可採。
  (二)被上訴人得否請求上訴人返還價金？
  (1)按被詐欺而為意思表示者，依民法第92條第1 項之規定，表
    意人固得撤銷其意思表示，惟主張被詐欺而為表示之當事人
    ，應就此項事實負舉證之責任，此有最高法院44年台上字第
    75號判例可資參照。上訴人主張其同意解除契約係受被上訴
    人詐欺所致，然並未舉證以實其說，已難遽信為真；再矧之
    上訴人於91年6 月15日即與被上訴人簽訂系爭契約，並已向
    被上訴人收受價金，竟遲至92年4 月間經被上訴人催告後，
    仍拒不辦理股權移轉手續，顯係可歸責於上訴人之給付遲延
    ，則被上訴人本得依法解除系爭契約，而無待於上訴人之同
    意。是縱上訴人抗辯其得撤銷同意解除契約之意思表示，或
    其係附條件同意解約云云為真，亦無礙於被上訴人解除權之
    行使，則上訴人主張系爭契約未經被上訴人合法解除云云，
    尚難憑採。
  (2)次按，契約既經解除，即溯及訂約時失其效力，與自始未訂
    契約同。因此，未履行之債務因解除而不存在，已履行之債
    務即發生回復原狀之義務，此觀民法第259 條之規定自明（
    最高法院69年度台上字第2577號判決要旨參照）。本件兩造
    訂立之股權讓渡契約既經被上訴人合法解除，已如前述，則
    依上開說明，上訴人自應返還被上訴人已給付之價金，而上
    訴人本應給付股權之債務，則因契約解除而不存在。又被上
    訴人於解除契約後對上訴人已無負任何債務，上訴人辯稱：
    被上訴人應還原萬禾公司之股權至91年5 月之狀態，否則即
    應償還其價額，並得據此主張抵銷云云，顯有誤會。
  (3)末查，上訴人抗辯被上訴人掏空萬禾公司，其得請求被上訴
    人賠償云云，為被上訴人所否認，上訴人復未舉證以實其說
    ，已難驟採。且徵之被上訴人是否掏空萬禾公司乙情，應屬
    萬禾公司得否對被上訴人請求損害賠償之問題，萬禾公司之
    股東尚不得逕向被上訴人求償，更遑論得據此主張抵銷。是
    上訴人此部分所辯，亦無足採。
六、綜上所述，本件上訴人所辯均無可採，系爭買賣契約既經被
    上訴人合法解除，上訴人即應返還收受之價金。從而，被上
    訴人依民法第259 條第2 款之規定，請求上訴人給付50萬元
    ，及自92年6 月3 日起至清償日止，按年息5%計算之利息，
    洵無不合，應予准許。原審判決上訴人如數給付，並無違誤
    ，上訴意旨請求廢棄改判，為無理由，應予駁回其上訴。
七、兩造其餘攻擊或防禦方法，經本院審酌後，認均與本件之結
    論無涉，茲不再一一論述，併予敘明。
八、據上論結，本件上訴為無理由，依民事訴訟法第436條之1第
    3 項、第449條第1項、第78條，判決如主文。
中    華    民    國    98    年    8     月    5     日
                  民事第五庭  審判長法  官  薛中興
                                    法  官  胡宏文
                                    法  官  吳佳薇
以上正本係照原本作成。
本判決不得上訴。
中    華    民    國    98    年    8     月    5     日
                                    書記官  黃曼琳


司法院資訊處製作；財團法人民間司法改革基金會備份。
